【裁判字號】    98,聲,14
【裁判日期】    980319
【裁判案由】    發還擔保金
【裁判全文】
臺灣花蓮地方法院民事裁定                98年度聲字第14號
聲  請  人  甲○○
相  對  人  乙○○○
            戊○○
            己○○
            丙○○
            丁○○
            辛○○即丑○○之.
            壬○○即丑○○之.
            子○○即丑○○之.
            癸○○即丑○○之.
            寅○○即丑○○之.
            庚○○
上列聲請人聲請發還擔保金事件，本院裁定如下：
    主      文
聲請駁回。
聲請程序費用由聲請人負擔。
    理      由
一、按提存者，依提存法第17條、18條規定，可分為「清償提存
    」及「擔保提存」二種。前者係指提存人因與受取權人間私
    法上法律關係，為清償積欠受取權人之債務或返還應給付受
    取權人之金額所為之提存行為；後者則係指出於諸如假扣押
    、假處分、假執行或停止執行等依法供訴訟上擔保之情形所
    為之提存行為。又法院得以裁定方式，依供擔保人聲請返還
    提存物者，僅限於「擔保提存」之情形，此參照上開提存法
    及民事訴訟法第104條、第106條規定自明。至於「清償提存
    」情形，提存人於提存後僅於：(一)提存出於錯誤者；(二)
    提存之原因已消滅者；(三)受取權人同意返還者之情形，得
    向該管法院提存所聲請返還提存物。是清償提存，應逕向提
    存所請求返還提存物，並無須聲請法院裁定返還。如提存人
    或提存物受取權人對於提存所之處分不服，得於處分通知書
    送達關係人翌日起10日之不變期間內，提出異議。提存所認
    前項異議有理由時，應於10日內變更原處分，並將通知書送
    達關係人；認異議無理由時，應於10日內添具意見書，送請
    法院裁定之。法院認異議為有理由時，應以裁定命提存所為
    適當之處分，認異議為無理由時，應駁回之，提存法第24條
    、第25條第1項定有明文。
二、本件聲請意旨略以：
  (一)聲請人將共有之苗栗縣公館鄉○○段第1910地號土地（下稱
    系爭土地）一筆，依土地法第34條之1規定出賣共有土地予
    第三人林寶如，因他共有人廖阿增、廖阿松、廖添登已死亡
    ，經依法以存證信函通知其全體繼承人即乙○○○等7人，
    是否願意以同一價格優先購買，逾期視為放棄優先購買權並
    分配應得價金，惟乙○○○等7人受通知後均置之不理，為
    此將出賣共有土地應分配之價金新臺幣（下同）278,300元
    ，以他共有人之繼承人即相對人全體乙○○○等7人為清償
    對象，辦理鈞院96年度存字第517號提存事件，又系爭土地
    共有人廖阿增（權利範圍24分之2）於民國16年10月22日死
    亡，依民法第1138條規定之繼承人為配偶廖巫丑妹及兄弟廖
    阿松，惟廖巫丑妹復於17年11月18日死亡，其繼承人有無不
    明；而廖阿增之繼承人廖阿松亦為系爭土地之共有人（權利
    範圍24分之2），廖阿松於31年7月12日死亡，其繼承人有無
    不明。另相對人丑○○已於96年12月3日死亡，故於98年2月
    6日具狀聲請變更其繼承人為辛○○、壬○○、子○○、癸
    ○○、寅○○為相對人。
  (二)相對人全體即乙○○○等7人固為系爭土地共有人廖添登（
    權利範圍24分之2）之繼承人，惟與系爭土地共有人廖阿增
    、廖阿松間，並無繼承關係存在，故聲請人於鈞院96年度存
    字第517號提存事件將相對人全體列為系爭土地共有人廖阿
    增、廖阿松、廖添登等3人之全體繼承人，而為之辦理清償
    提存土地買賣價金278,300元，係屬出於錯誤。嗣後聲請人
    與買受人林寶如依土地法34條之1規定，共同申請系爭土地
    買賣登記，案經苗栗地政事務所以96年9月19日案件補正通
    知書指出被繼承人廖阿增、廖阿松應屬繼承人有無不明云云
    ，聲請人始悉上開登記錯誤之情形，惟一直無法補正，故買
    賣雙方協議解除系爭土地買賣，並申請撤回土地移轉現值（
    即增值稅）申報，經苗栗縣政府稅務局以97年11月24日苗稅
    土字第0972046606號函核准，系爭土地仍登記為被繼承人廖
    阿增、廖阿松、廖添登及聲請人共有狀態，故聲請人為出賣
    共有土地而為共有人清償提存價金之原因亦已消滅，爰依提
    存法第17條第1項第1、2款規定，聲請發還提存物等語。
三、經查：本院96年度存字第517號提存事件，係聲請人將共有
    之苗栗縣公館鄉○○段第1910地號一筆，依土地法第34條之
    1出賣共有土地，因他共有人廖阿增、廖阿松、廖添登等3人
    已死亡，經依法以存證信函通知其全體繼承人乙○○○等7
    人，是否願意以同一價格優先購買，逾期視為放棄優先購買
    權並分配應得價金新台幣278,300元，惟乙○○○等7人受通
    知後均置之不理，為此將出賣共有土地應分配之對價，以他
    共有人之繼承人為對象辦理提存，此有聲請人提出之上開提
    存書影本1件在卷為證，並經本院調取前開卷宗核閱無訛，
    核其情形係屬清償提存，而非擔保提存，聲請人自應依提存
    法第17條第1項各款規定，逕向本院提存所提出聲請，而非
    向本院請求裁定。如提存所拒絕其返還提存物之聲請，則應
    於收受提存所處分通知書後10日內提出異議，如提存所認為
    異議無理由，將異議送達法院者，始由法院為裁定。詎聲請
    人向本院聲請裁定返還提存物，於法未合，應予駁回。
四、依民事訴訟法第95條、第78條，裁定如主文。
中    華    民    國    98    年    3     月    19    日
                        臺灣花蓮地方法院民事庭
                            法      官  劉柏駿
以上正本係照原本作成。
如不服本裁定，應於裁定送達後10日內向本院提出抗告狀（應抄
附繕本），並繳納抗告費新臺幣壹仟元。
中    華    民    國    98    年    3     月    19    日
                            法院書記官  蔡芬芳


司法院資訊處製作；財團法人民間司法改革基金會備份。
